臺北高等行政法院判決　　　　　　　　　　　　　　　九十一年度簡字第四○五號
　　原　　　告　甲○○　　　　　　　籍設台北市○○區○○路二段三○三號
　　　　　　　　　　　　　　　.
　　　　　　　　　　　　　　　.
　　訴訟代理人　乙○○
　　被　　　告　財政部臺北市國稅局
　　代　表　人　張盛和（局長）
右當事人間因綜合所得稅事件，原告不服財政部中華民國九十年六月十三日台財訴字
第○八九○○八三五○九號訴願決定，提起行政訴訟。本院判決如左：
　　主  文
訴願決定、原處分均撤銷。
訴訟費用由被告負擔。
　　事  實
一、事實概要：原告民國（以下同）八十七年度綜合所得稅結算申報，未列報台中市
    ○區○○段二一六、二一九之八四、二一九之八五地號等三筆土地及台中市○○
    路二十二巷十一號房屋及台中市○區○○○街一七五巷十二號房屋之抵押利息，
    案經被告機關查獲，依地政機關設定抵押資料核定抵押利息所得分別為新台幣（
    以下同）二三四、八三三元及三一七、三四二元，補徵稅額三○、九三二元。原
    告不服，申請復查，未獲變更，提起訴願，亦遭駁回，遂向本院提起行政訴訟。
    茲摘述兩造訴辯意旨如下：
甲、原告起訴意旨略以：
  (一)原告旅居日本多年，在國內無任何收入。據被告機關核定原告八十七年度綜合所
    得稅三○、九三二元，經查係林振豐所提供之台中市○區○○段二一六、二一九
    之八四、二一九之八五地號等三筆土地及台中市○○路二十二巷十一號房屋及台
    中市○區○○○街一七五巷十二號房屋為擔保，向原告設定第二順位抵押權後，
    原告貸予抵押貸款七百四十萬元及一千萬元，期間自八十七年七月二十二日至九
    十年七月二十二日止之利息所得。惟設定後，債務人週轉失利，迄未支付利息，
    原告對債務人未能償還借款，除以汐止保長坑郵局存證信函第二一一號催討外，
    並於抵押物經第一順位抵押權人三信商業銀行股份有限公司（以下簡稱三信銀行
    ）聲請台灣台中地方法院（以下稱台中地院）以八十八年度拍字第三二九五號民
    事裁定將抵押物拍賣後，亦向上開法院提出聲請參與分配之民事聲明狀，惟迄今
    已拍賣四次，仍未拍定，可知債務人如能支付利息，豈有抵押物遭拍賣情事？又
    第一順位抵押權人之本金尚未能充分受償，原告豈有利息收入可言？
  (二)財政部六十六年八月三日台財稅第三五一○九號函釋認為：個人以不動產向他人
    抵押貸款，如經調查債權人確未取得利息，自不得課徵其所得稅。據此，稽徵機
    關自應詳實調查，以符公開、公平、公正之課稅原則。
  (三)訴請撤銷原處分及訴願決定。
乙、被告答辯意旨略以：
  (一)利息所得二三四、八三三元部分：
    本件債務人林振豐為向原告借款，提供其本人所有坐落台中市○區○○段二一六
    、二一九之八四、二一九之八五等三筆土地暨台中市○○路二十二巷十一號房屋
    為擔保，設定抵押權、登記權利價值為債權七百四十萬元，存續期間自八十七年
    七月二十二日至九十年七月二十二日止，約定按中央銀行核定放款利率計息，被
    告初查乃依前述資料，核定原告八十七年度利息所得二三四、八三三元﹝計算式
    ：7,400,000×7、15%×162/365=234,833﹞，併課其當年度綜合所得稅。
  (二)利息所得三一七、三四二元部分：
    本件債務人林振豐為向原告借款，提供其本人所有坐落台中市○區○○○街一七
    五巷十二號房屋為擔保，設定抵押權、登記權利價值為債權一千萬元，存續期間
    自八十七年七月二十二日至九十年七月二十二日止，約定按中央銀行核定放款利
    率計息，被告初查乃依前述資料，核定原告八十七年度利息所得三一七、三四二
    元﹝計算式：10,000,000×7.15%×162/365= 317,342﹞，併課其當年度綜合所
    得稅。
  (三)經查本件抵押權登記之權利價值為七百四十萬元及一千萬元，此為原告所承認；
    至原告主張林某未依約履行一年結算一次利息，其未收取利息部分，查依卷附抵
    押權設定契約書所載，兩造僅約定按中央銀行核定放款利率計息，並無約定付息
    日期及方法，而原告對其主張一年付息乙次乙節並未能舉證以實其說，至於所稱
    未收取利息部分，其雖補具債務人林君證明書佐證，惟該證明書僅係私文書陳述
    性質，如別無其他足資證明原告確未收取利息之客觀證據，亦難認定為有效之證
    據，其既未能提示其他足資證明原告確未收取利息之客觀證據，是原告主張未收
    取利息尚不足採，被告初查予以維持，並無不合，復查決定未准變更，亦無不當
    。
  (四)據上論述，本件原處分及訴願決定均無違誤，為此請求判決如答辯聲明。
　　理  由
一、按「個人之綜合所得總額，以其全年左列各類所得合併計算之：第一類‧‧‧第
    四類‧‧‧利息所得：凡公債、公司債、各種短期票、存款及其他貸出款項利息
    之所得‧‧‧。」為行為時所得稅法第十四條第一項第四類所明定。次按「個人
    綜合所得稅之課徵係以收付實現為原則，有利息約定之抵押借款業已登記於公文
    書，稅捐稽徵機關對債權人即可作有按時收取利息之推定，苟債權人主張未收付
    實現有利於己之事實者，應負舉證責任。」行政法院七十年度判字第一一七號著
    有判例。惟如債權人主張並提出相當證據證明未收到利息，即已盡舉證責任，此
    時應由稅捐稽徵機關證明債權人確已收取該利息，始符綜合所得稅收付實現之課
    稅原則。
二、本件原告主張其借款與訴外人林振豐，而林某則提供其所有之台中市○區○○段
    二一六、二一九之八四、二一九之八五地號等三筆土地及台中市○○路二十二巷
    十一號房屋及台中市○區○○○街一七五巷十二號房屋為擔保，向原告設定第二
    順位抵押權後，原告分別貸予抵押貸款七百四十萬元及一千萬元，期間自八十七
    年七月二十二日至九十年七月二十二日止之利息所得。惟設定後，林某迄未支付
    利息，原告除以郵局存證信函催討外，並於抵押物經第一順位抵押權人三信銀行
    聲請台中地院裁定將抵押物拍賣後，亦向該法院提出聲請參與分配之民事聲明狀
    ，惟迄今已拍賣四次，仍未拍定，可知債務人如能支付利息，豈有抵押物遭拍賣
    情事？又第一順位抵押權人之本金尚未能充分受償，原告豈有利息收入可言等語
    。被告則以原告主張林某未依約履行一年結算一次利息，其未收取利息部分，依
    抵押權設定契約書所載，兩造僅約定按中央銀行核定放款利率計息，並無約定付
    息日期及方法，而原告對其主張一年付息乙次乙節並未能舉證以實其說，至於所
    稱未收取利息部分，其雖補具林某證明書佐證，惟該證明書僅係私文書陳述性質
    ，如別無其他足資證明原告確未收取利息之客觀證據，亦難認定為有效之證據，
    其既未能提示其他足資證明原告確未收取利息之客觀證據，是原告主張未收取利
    息尚不足採等語置辯。
三、查訴外人林振豐所有坐落台中市○區○○段二一六、二一九之八四、二一九之八
    五地號等三筆土地及其上台中市○○路二十二巷十一號房屋，業經第一順位抵押
    權人三信銀行聲請台中地院裁定將抵押物拍賣，該院於八十八年七月二十日裁定
    准予拍賣，有裁定書一份在卷可考；原告亦於同年十二月三十日向該法院提出聲
    請參與分配，其中請求之事項載明：「債務人應給付債權人新台幣七百四十萬元
    ，及自民國八十七年七月二十二日起至清償日止，按年息百分之六計算之利息。
    」等語，另提出原告向林振豐催收本金及利息之存證信函；及林振豐於八十九年
    十二月一日所立「迄未支付利息」之證明書各一紙附卷足憑；是上開系爭土地及
    建物是否已經法院拍定？若已拍定，原告是否就利息部分業已獲清償？俾符合稅
    法所謂收付實現之原則；被告機關並未查明，僅以林振豐所立之證明書係私文書
    ，難以認定為有效之證據，遽而認定原告所主張未收取利息尚不足採；認事用法
    自有疏失，訴願決定未予糾正，即屬可議；原告訴請撤銷原處分及訴願決定，為
    有理由，應予准許；並請被告再予查明而另為適當之處分。又本件依卷內資料，
事證已臻明確，爰不經言詞辯論為之，併此敘明。
據上論結，本件原告之訴為有理由，爰依行政訴訟法第二百三十六條、第一百九十五
條第一項後段、第九十八條第三項前段，判決如主文。
中　　華　　民　　國　　　九十一　　年　　　五　　　　月　　　二十　　　日
                           臺 北 高 等 行 政 法 院   第 七 庭
                                                   法  官  黃秋鴻
右為正本係照原本作成。
本件以訴訟事件所涉及之法律見解具有原則性者為限，始得於本判決送達後二十日內
向本院提出上訴狀並表明上訴理由，如已於本判決宣示後送達前提起上訴者，應於判
決送達後二十日內補具上訴理由（均按他造人數附繕本），且經最高行政法院許可後
方得上訴。
中　　華　　民　　國　　　九十一　　年　　　五　　　　月　　二十一　　　日
            　　　　　　　　　　　　　　    　      書記官  黃瑞芬
